臺灣苗栗地方法院民事判決　　　　　　　93年度重訴字第25號
原　　　告　新明營造有限公司
法定代理人　丁○○
訴訟代理人　施志明律師
複　代理人　徐文宗律師
被　　　告　台灣省苗栗農田水利會
法定代理人　丙○○
訴訟代理人　謝清傑律師
上列當事人間請求給付工程款等事件，本院於民國94年12月8 日
言詞辯論終結，判決如下：
    主  文
被告應給付原告新臺幣肆佰萬元，及自民國九十三年四月一日起
至清償日止，按年息百分之五計算之利息。
原告其餘之訴駁回。
訴訟費用由被告負擔四分之一，餘由原告負擔。
本判決原告勝訴部分，於原告以新臺幣壹佰參拾伍萬元為被告供
擔保後，得為假執行；但被告如以新臺幣肆佰萬元為原告預供擔
保，得免為假執行。
原告其餘假執行之聲請駁回。
    事實及理由
一、本件原告起訴請求判決：(一)被告應給付原告新臺幣（下同）
    7,221,603 元，及自民國93年1 月1 日起至清償日止，按年
    息5 ％計算之利息。(二)被告應給付原告10,116,004元，及自
    起訴狀繕本送達翌日起至清償日止，按年息5 ％計算之利息
    ；被告並應自92年4 月1 日起至苗栗縣頭屋鄉○○○段第56
    、57地號土地回復原狀之日止，按月給付原告15,000元；嗣
    原告於本院審理中擴張聲明為：(一)被告應給付原告13,688,0
    84元，及自起訴狀繕本送達翌日起至清償日止，按年息5 ％
    計算之利息。(二)被告應自92年4 月1 日起至苗栗縣頭屋鄉○
    ○○段第56、57地號土地回復原狀之日止，按月給付原告15
    ,000 元 。(三)被告應返還原告履約保證金4,000,000 元，及
    自起訴狀繕本送達翌日起至清償日止，按年息5 ％計算之利
    息；此係擴張應受判決事項之聲明，核與民事訴訟法第255
    條第1 項第3 款規定相符，應予准許，合先敘明。
二、原告主張：(一)其於92年3 月25日向被告承攬92年度明德水庫
    淤積浚渫工程，工程之目的在除去明德水庫之淤積並挖深水
    庫底部。依兩造簽訂之承攬契約，開工日期為92年3 月29日
    ，完工日期為同年5 月27日，工期共計60日曆天，依施工補
    充說明書第72條約定，本件浚渫工程僅能於水位標高55公尺
    以下施工，因此預定挖淤積土方145,837 立方公尺，原告依
    約自開工日起施工，惟自同年4 月11日起至5 月23日止，水
    位均高於55公尺致無法施工，依明德水庫工作站92年5 月28
    日91苗農水明字第260 號函之記載，至上開約定之完工日期
    時，原告完成挖土方達126,138 立方公尺；依兩造所訂契約
    附件「苗栗農田水利會施工補充說明書」第66條約定，本工
    程估驗計價、驗收結算、結算付款時，廠商需會同監造單位
    實測施工中及竣工之地形，並繪製圖表核算實際挖方並作為
    計價、結算之依據，而被告委任之監造人朱慶龍於92年5 月
    20日已會同原告就本件工程實施會測，原告並於會測後，向
    被告提出高程測量位置圖及明德水庫淤積浚渫工程地形圖。
    (二)兩造訂定承攬契約時，原告所負責任原僅限於土石方之運
    送，詎被告嗣後又要求原告覓妥合法之「土石方資源堆置處
    理場」，原告為工程款之順利給付而不得不妥協，於92年6
    月10日與台灣能科股份有限公司（下稱能科公司）簽訂承攬
    契約，由其收容處理兩造契約預定之土石方145,837 立方公
    尺，又本件土石方有再生利用價值，能科公司乃依境外轉運
    方式，擬分別將土石方轉運至均泰實業股份有限公司（下稱
    均泰公司）75,837立方公尺、長信環保工程有限公司（下稱
    長信公司）20,000立方公尺、財石砂石有限公司（下稱財石
    公司）50,000立方公尺，並經雲林縣政府同意登錄備查，嗣
    又將長信公司部分變更轉運至民峰實業股份有限公司（下稱
    民峰公司）。(三)均泰、財石、民峰三家公司之營業項目均包
    括砂石、碎石、水泥及混凝土之加工及買賣，且均領有固定
    污染源操作許可證，依內政部90年修正之「營建剩餘土石方
    處理方案」，土石方之合法收容處理場所包括砂石碎解洗選
    場、水泥廠及水泥預拌廠，是均泰、財石、民峰三家公司在
    境外轉運之方式下，均為合法之土石方收容處理場所，於原
    告向主辦機關即被告呈報備查後，被告即應據以核發土石方
    流向證明文件，詎被告竟以上開3 家公司均無法於網路上查
    得為由，要求原告提出台中縣政府有關上開3 家公司之合法
    證明，台中縣政府認為依法並非必要，乃函覆能科公司請其
    向被告及雲林縣政府申請辦理；然能科公司既將土石方依境
    外轉運方式轉運至均泰、財石、民峰3 家公司，並經雲林縣
    政府同意登錄備查，雲林縣政府依法亦不必再核發任何證明
    文件予原告；因被告拒絕核發土石方流向證明文件，致原告
    無法將土石方運送至收容處理場所。原告為打破僵局，於92
    年10月間變更土石方流向計畫，將土石方運送切割為兩階段
    ，第1 階段70,000立方公尺委由總茂環保股份有限公司（下
    稱總茂公司）收容處理，第2 階段仍由能科公司依境外轉運
    方式將土石方35,837立方公尺轉運至民峰公司，20,000立方
    公尺轉運至財石公司，20,000立方公尺轉運至均泰公司；然
    被告仍以相同理由質疑民峰、財石、均泰3 家公司之合法性
    ，並要求原告提出台中縣政府有關上開3 家公司為合法收容
    處理場所之證明，並拒絕核發土石方流向證明予原告，致原
    告無法將土石方運送至合法收容處理場所，被告又以原告不
    能將土石方運送至合法收容處理場所為由，於92年12月24日
    發函原告表示解除兩造所訂承攬契約。(四)原告曾依約向被告
    提出「施工計劃書」及「剩餘土石方流向計劃書」，而被告
    於解除契約之前，從未要求財石、民峰、均泰等公司提出台
    中縣政府工務局之許可文件，被告係以該3 家公司非屬網路
    上之土資場，逕行認定該三家公司不合法而解除契約，則於
    解除契約之後，即不得以原告未提出台中縣政府工務局之許
    可文件而取代原來解除契約之原因。再就被告要求財石、民
    峰、均泰等公司須為網路上土資場一事而為觀察，被告顯然
    不知有「土資場場外轉運作業規定」，而依場外轉運作業規
    定，財石、民峰、均泰等公司均不須為土資場。(五)內政部於
    90年10月19日修正「營建剩餘土石方處理方案」，其修正重
    點一曰：「廢除工地實際棄土前，應取得合法收容場所同意
    文件，並修正為工地實際產出剩餘土石方前，將擬送往之合
    法收容處理場所（包括磚瓦窯場、輕質骨材場、砂石碎解洗
    選場、水泥廠、水泥預拌廠）之地址及名稱，報政府主管（
    辦）機關備查後，據以核發土石方流向證。」，簡言之，「
    取得合法收容處理場所同意文件」之規定業經廢除，原告即
    無向被告提出合法收容處理場所之義務。(六)內政部營建署92
    年2 月6 日營署綜字第0922901277號函令釋示第3 項說明謂
    ：「依地方制度法規定，有關餘土處理及土資場設置為地方
    自治權限，工程主辦機關審議其處理計劃應不得逾越地方自
    治權限，即審議事項應不包括收容處理場所合法性之最終認
    定，是以上開方案規定應將相關處理資料知會當地之地方政
    府備查（為副知性質，查方案並無徵得「同意備查」之規定
    ），若經地方政府查明非屬合法場所者，基於對地方自治權
    之尊重，該工程主辦機關應即要求承包廠商另覓適法之收容
    處理場所，並透過修正或變更餘土處理計劃之方式辦理。是
    有關營建工程剩餘土石方擬依收容處理計劃運至他縣市之合
    法收容處理場所者，仍應依上開方案規定辦理，另工程主辦
    機關於審議承包廠商所提餘土計劃時，有關收容處理場所合
    法性之判斷，可參考本署協同工業技術研究院能資所成立「
    營建剩餘土石方資訊服務中心」網站，上網查詢政府機關核
    准土資場一覽表及相關資訊辦理，若非屬前揭表列土資場或
    場所合法性有疑慮者，應由工程主辦機關主動協調當地之地
    方政府認定辦理，以免影響工程進度。」。依上揭函令釋示
    之前段說明，財石、民峰、均泰等公司均係依場外轉運作業
    規定運至其他縣市之實際收容處理場所，其合法與否，乃地
    方自治權限，被告對該3 家公司不得為合法性之最終認定，
    僅能將相關資料知會台中縣政府備查。設若被告對財石、民
    峰、均泰等公司之合法性有疑義，亦只能依上揭函令釋示之
    後段規定，主動協調當地之地方政府認定辦理，原告無須提
    出財石、民峰、均泰等公司為合法收容處理場所之證明文件
    ，原告未提出合法處理場所之證明文件時，被告僅能依上揭
    函令釋示處理，不得逕行認定財石、民峰、均泰等公司不合
    法而解除契約。(七)依「營建剩餘土石方處理方案」修正重點
    第1 項之規定，原告已將財石、民峰、均泰等公司之地址名
    稱報請雲林縣政府及被告備查，被告即應依上揭規定核發土
    石方流向證明文件，否則原告無法將本件剩餘土石方依場外
    轉運作業規定運至財石、民峰、均泰等公司，被告未核發土
    方流向證明文件，違反契約之協力義務。(八)兩造工程契約第
    6 條約定：「本契約所附工程估價單所列數量為估計數，不
    應視為廠商完成履約所須供應或施作之實際數量。」，本件
    工程估計挖方145,837 立方公尺，原告雖僅完成126,138 立
    方公尺，然就浚渫工程之挖方而論，並無進度落後或違約之
    問題。至於原告不能依場外轉運作業規定將剩餘土石方運送
    至財石、民峰、均泰3 家公司，純因被告違反契約協力義務
    ，拒絕核發土石方流向證明文件所致，故被告所稱工程進度
    落後20％云云，顯然不可歸責於原告。至於被告要求原告改
    正者，約有下列事項：1.財石、民峰、均泰3 家公司須為網
    站上之土資場。2.要求原告將該3 家公司提請台中縣政府認
    定是否為合法之收容處理場所；然該3 家公司皆為實際收容
    處理場所，依土資場場外轉運作業規定，不須為網站上之土
    資場。再遍查所有法令釋示，並無被告所稱「合法收容處理
    場所證明文件」，僅有「合法收容處理場所受理剩餘土石方
    之同意文件」，原告亦無需提具該項同意文件，況且為證明
    財石、民峰、均泰等公司之合法性，原告委任之能科公司亦
    函請台中縣政府同意財石、民峰、均泰等公司收受處理本件
    剩餘土石方，一旦台中縣政府同意，等於間接承認財石、民
    峰、均泰公司為合法收容處理場所，台中縣政府函復略謂本
    件應由原告向被告及雲林縣政府備查，至於其他事項，僅由
    被告將餘土流向副知台中縣政府即可，台中縣政府並不認為
    其有同意或核發合法收容處理場所證明文件之義務。(九)因被
    告拒絕核發土石方流向證明文件，致原告不能將土石方運送
    至收容處理場所，為暫時收容本件浚渫工程之土石方，原告
    向訴外人甲○○承租坐落苗栗縣頭屋鄉○○○段第56、57地
    號土地做為暫時收容處所，租期自92年4 月1 日起，每月租
    金15,000元，為將本件浚渫工程之土石方自施工地點運送至
    上開承租土地，原告又再支付長增工程有限公司（下稱長增
    公司）短程搬運費2,800,000 元。而被告解除契約前，原告
    已完成部分工作，所得請求被告支付之金額如下：(1)純挖方
    126,138 立方公尺，每立方公尺單價13元，共計1,639,794
    元。(2)棄土方126,138 立方公尺，每立方公尺運費83元，扣
    除「因免給付所得利益」每立方公尺25元，亦即原告應給付
    能科公司每立方公尺25元之處理費，棄土方運費共計：（83
    元－25元）×126,138 ＝7,316,004 元。(3)施工便道及舊復
    費206,350 元。(4)交通安全維護費85,541元。(5)勞工安全衛
    生費90,043元。(6)包商管理費1,002,329 元。(7)以上(1)～(6)
    部分共計10,340,061元，應繳5 ％營業稅517,003 元。(8)空
    氣污染防治費31,020元。上開8 項金額共計10,888,084元。
    為此依民法第227 條、第267 條、第507 條規定，訴請被告
    賠償原告上開8 項金額及支出予長增公司搬運費之損害共計
    13,688,084元，及自起訴狀繕本送達翌日起至清償日止，按
    年息5 ％計算之利息；另自92年4 月1 日起至苗栗縣頭屋鄉
    ○○○段第56、57地號土地回復原狀之日止，按月給付原告
    15,000元之租金損害。(十)系爭工程合約與被告所提出（92）
    大埔水庫淤積浚渫工程、（93）大埔水庫淤積浚渫工程之工
    程契約內容完全相同，應為定型化契約。而系爭工程契約第
    8 條第3 項第4 款所約定不予發還履約保證金之情形「因可
    歸責於廠商之事由，致部分終止或解除契約者，依該部分所
    佔契約金額比率計算之保證金，全部終止或解除契約者，全
    部保證金。」，該款約定係使原告拋棄權利或限制原告行使
    權利，其顯失公平者有三：1.定作人無損害時得沒收履約保
    證金。2.承攬人已完成之工作於定作人有利益時，定作人仍
    可沒收履約保證金。3.片面剝奪或限制承攬人權利，對於定
    作人則無相對應之罰則；依民法第247 條之1 第3 款之規定
    ，應認該款約定為無效。另系爭工程契約第37條第1 項約定
    終止或解除契約時，不補償廠商所生之損失，其第9 款及第
    11款分別約定「因可歸責於廠商之事由，致進度較契約進度
    落後20％以上者，於巨額工程進度落後達10％以上者。」、
    「廠商未依規定履約，自接獲機關書面通知起10日內或書面
    通知所載較長期限內，仍未改正者。」上開兩款約定顯失公
    平者有二：1.承攬人完成之工作於定作人有利益時，定作人
    仍得不補償廠商所生損失。2.片面剝奪或限制承攬人之權利
    ，對於定作人無相對應之罰則；依民法第247 條之1 第3 款
    之規定，亦應認上開兩款約定為無效。兩造承攬契約既已解
    除，原告依民法第259 條第2 款、第179 條規定，請求被告
    返還履約保證金4,000,000 元等語；並聲明：(一)被告應給付
    原告13,688,084元，及自起訴狀繕本送達翌日起至清償日止
    ，按年息5 ％計算之利息。(二)被告應自92年4 月1 日起至苗
    栗縣頭屋鄉○○○段第56、57地號土地回復原狀之日止，按
    月給付原告15 ,000 元。(三)被告應返還原告履約保證金4,00
    0,000 元，及自起訴狀繕本送達翌日起至清償日止，按年息
    5 ％計算之利息；另陳明願供擔保，請准宣告假執行。
三、被告則以：(一)依系爭承攬契約之約定，原告對於被告應負之
    義務，包含：原告應將挖出之土方，運送至合法收容處理場
    所，原告應先提具「施工計畫書」及「土石方流向計畫書」
    ，由被告審核通過，始可進行土石方運送，相關約定如下：
    (1)系爭契約附件「開標紀錄表」載明「開標前宣佈事項：本
　　工程合法收容處理場所費已合理計算於預算書內，棄土方運
　  費基本單價內，各廠商不得以任何理由申請另行計價。」。
    (2)系爭契約附件「工程估價單」中「棄土方運費」項內載明
  　「依營建剩餘土石方處理方案辦理。」(3)系爭契約附件「苗
    栗農田水利會施工補充說明書」第35條第6 款約定「公共工
    程廠商應於工程開工前將廢棄土處理計畫送工程主辦機關審
    核同意，並由工程主辦機關轉報其上級主管機關及廢土地點
    之地方政府備查。廢棄土處理計畫應載明左列各項：1.工程
    名稱及營造廠商。2.廢棄土數量、內容及棄土作業時間。3.
    棄土場之地點、使用權源。4.廢棄土運送時間、路線及處理
    作業方式。5.運送車輛牌照號碼及駕駛員駕照影印本。前項
    廢棄土處理計畫經核備後，由工程主辦機關發給運送憑證，
    第1 項處理計畫內容有變更者，仍應依本要點規定程序申請
    。」。(4)系爭契約附件「苗栗農田水利會施工補充說明書」
    第62條約定：「本工程土方棄置由廠商覓妥政府機關許可設
    置棄土場，並符合契約規範及水土保持法等相關法令規定運
    棄之，並符合營建剩餘土石方處理方案。」。(5)系爭契約附
    件「營建剩餘土石方處理方案」規定：「重大公共工程建設
    挖填土石方應力求平衡，如有剩餘土石方，應有收容處理計
    畫，並應納入工程施工管理，由工程主辦機關負責督導承包
    商對於剩餘土石方之處理，並逕送處理資料知會當地之地方
    政府備查。」、「工程主辦機關應負責自行規劃設置、審查
    核准、啟用經營土資場或嚴格要求承包廠商覓妥合法收容處
    理場所．．．．．」。(6)屬於系爭契約一部分之行政院92年
    9 月16日修正之「營建剩餘土石方處理方案」之規定。(7)屬
    於系爭契約一部分之「苗栗縣營建工程剩餘土石方處理及資
    源堆置場設置管理要點」第11條規定：「公共工程承包商應
    於工程開工前將剩餘土石方處理計畫書送工程主辦機關審核
    同意，並由工程主辦機關轉報其上級主管機關及處理地點之
    縣（市）主管建築機關及鄉、鎮、市公所備查。剩餘土石方
    處理計畫應載明下列各項：工程名稱及承造業者、剩餘
    土石方數量、內容及處理作業時間、土石方資源堆置場之
    地點、使用權源及管理單位。剩餘土石方運送時間、路線
    、處理作業方式及污染防治說明。前項剩餘土石方處理計畫
    經核備後，由工程主辦機關發給運送憑證。第1 項剩餘土石
    方處理計畫內容有變更者，仍應依本要點規定程序申請。」
    而依據92年4 月14日、4 月29日、6 月23日、10月3 日等多
    次協調會議，原告均認同其負有提出合法收容處理場所證明
    文件之義務。(二)原告與被告間之權利義務關係，並無「被告
    負有幫原告與地方政府協調之義務」之約定，原告主張被告
    怠於主動協調云云，殊無可採；況內政部營建署92年2 月6
    日函文內容說明二中亦稱：「是依上開規定該工程主辦機關
    有權審核承包廠商所提餘土收容處理計畫，並由該工程主辦
    機關負起督導承包廠商依核准該處理計畫執行及覓妥合法場
    所之責。」，可知承包廠商負有覓妥合法餘土收容處理場所
    之義務，而工程主辦機關有權要求承包廠商覓妥合法餘土收
    容處理場所。(三)內政部雖然准許所謂「場外轉運」，但其合
    法前提必係所受轉運之收容處理場所本身也必須是「合法」
    收容處理場所，是均泰、財石、民峰3 家公司，亦均須執有
    地方政府認定為合法土資場、表明「可收容營建剩餘土石方
    」之合法文件，始得認係合法收容處理場所。依苗栗縣政府
    92年5 月26日府建水字第0920046722號、92年7 月3 日府建
    水字第0920062024號函，亦顯示苗栗縣政府對於外縣市或同
    縣土資場申請轉運到苗栗縣者，同樣要對場所是否為合法收
    容處理場所作實質准駁認定。再如新竹縣政府92年5 月26日
    府工建字第0920058100號、93年6 月9 日府工建字第093007
    5582號函，均可證明主管機關非但對於合法性作認定，而且
    對於核准的收容處理數量作出認定。依「營建剩餘土石方處
    理及土資場場外直接轉運流向管制作業規定」，已明示：「
    符合下列規定者，得不進入土資場而由工地直接轉運至實際
    收容處理營建剩餘土石方之合法收容處理場所...... 」 ，
    足見「受轉運」之場所，也必須為合法收容處理場所。(四)所
    謂「合法收容處理場所」，雖可能是土石碎解洗選場等處所
    ，然並非土石碎解洗選場即為合法營建剩餘土石方收容處理
    場所，蓋依「營建剩餘土石方處理方案」，仍須經政府審查
    同意可收容處理營建剩餘土石方，始為合法；茲摘述部分規
    定如次：(1)「石方資源堆置處理場係指經直轄市、縣（市）
    政府或公共工程主辦（管）機關審查同意，供營建工程剩餘
    土石方資源暫屯、堆置、填埋、轉運、回收、分類、加工、
    煆燒、再利用等處理功能及其機具設備之場所。」。(2)「既
    有處理場所係指經直轄市、縣（市）政府或公共工程主辦（
    管）機關審查同意，可收容處理營建剩餘土石方為原料之既
    有磚瓦窯場、輕質骨材場、土石採取場、砂石堆置、儲運、
    土石碎解洗選場、預拌混凝土場、水泥廠及其他回收再利用
    處理場所。」；前開所述，並有「營建剩餘土石方資訊服務
    中心」網站上資料載明「注意：砂石場需經工程主辦機關及
    地方政府審核同意後才可以收受剩餘土石方」可證。(五)原告
    所述均泰等3 家公司，均位於台中縣，故其均需經該管地方
    政府即台中縣政府許可，始可合法收容處理營建剩餘土石方
    ；依「台中縣營建工程剩餘土石方管理及資源堆置處理場設
    置管理自治條例」第23條規定：「已依法登記營運中之砂石
    場、磚瓦窯廠等有處理餘土能力之場所，申請收受餘土資源
    加工處理，應備妥下列文件1 式20份，向本府工務局申請許
    可：一、申請書。二、申請人證明文件。三、砂石場、磚瓦
    窯廠登記證明文件（含營利事業登記證、公司執照及工廠登
    記證等）。四、剩餘土石方處理再利用之作業流程、場區設
    備配置圖及每日處理能量說明。五、暫置容量計算書（含剩
    餘土石方原料及成品堆置區地形圖）。六、場區水土保持措
    施現況檢討（非屬山坡地範圍者免附）。七、其他經本府認
    定須增加之文件。經會同土石方審查小組會勘審核通過後，
    其原料堆置區視同僅具有資源再生處理功能之土資場，申請
    單位應檢附最新資料並裝訂為核定本20份，始得核發啟用許
    可。第1 項申請案，其日處理量不得大於1,000 立方公尺。
    如超出各目的事業主管機關原核准範圍及項目時，應依本自
    治條例相關規定另案申請。」。依前揭管理自治條例第4 章
    「土資場之設置與管理」，主要係規定土資場事宜，而第23
    條係針對原非土資場但有處理餘土能力場所，在獲得台中縣
    政府工務局許可之後，其原料堆置區視同僅具有資源再生處
    理功能之土資場。原告稱財石公司及民峰公司營業項目為「
    水泥及預拌混凝土之製造」，故不受前揭第23條拘束云云，
    顯係曲解法令，若財石公司及民峰公司不在前揭第23條規範
    範圍之內，則財石公司及民峰公司根本不可能成為餘土的合
    法收容處理場所，依原告所述更證明：至少在當時，財石公
    司及民峰公司並未依照上揭第23條規定獲得許可，即非合法
    收容處理場所。(六)原告雖引用內政部90年10月19日修正「營
    建剩餘土石方處理方案」之修正重點一提及：「廢除工地實
    際棄土前，應取得合法收容場所同意文件，．．．」等語，
    然上開修正重點所廢除者為「同意文件」，而不是「合法收
    容處理場所」，是雖可以不必取得「同意文件」，但仍須為
    「合法收容處理場所」；該「營建剩餘土石方處理方案」參
    之二之(一)規定「重大公共工程建設挖填土石方應力求平衡，
    如有剩餘土石方，應有收容處理計畫，並應納入工程施工管
    理，由工程主辦機關負責督導承包商對於剩餘土石方之處理
    ，並逕送處理資料知會當地之地方政府備查。」，又參之二
    之(二)規定「工程主辦機關應負責自行規劃設置、審查核准、
    啟用經營土資場或嚴格要求承包廠商覓妥合法收容處理場所
    」，均證明原告負有覓妥合法收容處理場所之義務。至原告
    聲稱「倘非合法收容處理場所，所屬地方政府不可能發給同
    意文件，故在法律效果上，同意文件等同於證明文件，同意
    文件之規定既經廢除，原告即無向被告提出合法收容處理場
    所之義務。」云云，實有誤導；蓋「同意文件」不是「地方
    政府發出」，而是「合法收容場所同意文件」，原告主張同
    意文件等同於證明文件，殊屬錯誤推論。(七)依據「營建剩餘
    土石方資訊服務中心」網站資料，充分可證原告應先證明收
    容處理場所為合法場所，被告始能核發土石方流向證明文件
    ：(1)「運送營建工程剩餘土石方流向證明文件之格式及處理
    紀錄說明書」明載：「1.申請核發運送證明文件：建築及建
    築物拆除工程承造人或公共工程承包廠商提出該剩餘土石方
    處理計畫，經該政府機關核可後並於工程實際產生剩餘土石
    方前，核發運送餘土之證明文件及處理紀錄表。」。(2)所謂
    承包廠商提出處理計畫，係由承包商與合法場所業者互相配
    合，即「甲承包商於提出餘土處理計畫前，可於網站上查閱
    並取得合法收容場所之流向編號。接著承包商上網申請使用
    密碼，並以承包商之身份進入兩階段申報系統，填具相關工
    程基本資料，以取得工程流向編號。當餘土處理計畫正式提
    出時，得併附工程基本資料表，合法收容場所流向編號及工
    程流向編號，送工程主辦機關（丙）或地方主管機關（丁）
    審查。實際出土時，按月於每月月底前上網填具工程月報表
    ，並將月報表列印留存。完成出土後，將所有月報表及申報
    查核勾稽情形提送工程主辦機關估驗計價或地方主管機關基
    礎勘驗。」；「乙合法場所業者需先取得主管機關的核准函
    （如地方政府啟用營運函或工程主辦機關同意函），上網申
    請使用密碼，並以合法場所業者之身份以該密碼進入兩階段
    申報系統，填報合法收容場所基本資料表，並將核准函傳真
    至營建剩餘土石方資訊服務中心，由中心發給合法收容場所
    流向編號。合法收容場所開始營運收土後，按月於每月底前
    上網申報月報表（同意收容承諾月報表、實際處理月報表、
    轉運月報表、營運月報表等），每月10日前將當月月報表查
    核勾稽情形送主管機關備查。」。依上所述可知，原告須先
    完成取得合法收容處理場所之流向編號等程序，被告始能核
    發流向證明文件，原告既違反提出合法計畫之義務，則被告
    當然無法核發土石方流向證明文件。(八)依系爭契約第7 條約
    定，原告應於92年5 月27日全部竣工，然因原告一直無法備
    具合法收容處理場所的文件，沒有任何土方運到合法收容處
    理場所，被告屢次催請原告改正，並曾在92年4 月14日、4
    月29日、6 月23日、10月3 日召開協調會，並以92年10月6
    日苗農水工字第01792 號函檢送92年10月3 日協調會記錄，
    請原告應於92年10月20日前將應備資料備齊，惟原告仍未辦
    理，被告乃依據系爭契約第37條第1 項第9 款：「因可歸責
    於廠商之事由，致進度較契約進度落後20％以上者」及同條
    項第11款：「廠商未依契約規定履約，自接獲機關書面通知
    日起10日內或書面通知所載較長期限內，仍未改正者。」之
    約定，解除系爭契約，於法有據。(九)被告否認原告有挖出12
    6,138 立方公尺之土方，原告就其主張負有舉證責任；而原
    告所據之明德水庫工作站92年5 月28日91苗農水明字第260
    號函，為被告內部文件，非屬正式對外文件，原告殊無執而
    主張之理；況且該函文中「目前已達」文字之前，係漏載「
    該公司片面宣稱」，換言之，原告根本未曾依系爭契約附件
    「苗栗農田水利會施工補充說明書」第66條辦理估驗程序，
    故該數字毫無事實根據，且依約原告根本無權作任何主張，
    被告收到該函文之後，業以92年6 月11日苗農水工字第1185
    9 號函要求：「承包商堆積土方數量未經量測並無法確定其
    數量，請貴站依契約確實執行。」。再者，證人乙○○已證
    述該126,138 立方公尺之數據「是承包商提供的」、「沒有
    」參與測量。另有關「原告有無挖出126,138 立方公尺之土
    方」爭點，倘原告引用中興大學鑑定報告為證，但依該鑑定
    報告，僅推估清淤挖方約89,000立方公尺，與原告主張有12
    6,138 立方公尺之數量顯然不符；且該地本即有明德水庫前
    1 年度浚渫工程所挖出之未運送土方堆置，承攬人為利榮營
    造有限公司，故現地土方並非均為原告所挖出，既然鑑定單
    位所鑑定的標的物已非正確，其結論自無可採；且被告未曾
    接到鑑定單位會勘通知，其鑑定標的物是否為原告所挖出，
    殊屬有疑，故鑑定報告之結論，無可採信。(十)被告否認原告
    有依約辦理估驗，原告就其主張負有舉證責任；原告雖主張
    有與朱慶龍會同辦理估驗，然朱慶龍為工地駐衛警，並非專
    業測量人員，故不可能與原告進行會測；實情係原告的人員
    在施工過程中的某日，到明德水庫工作站找朱慶龍，要求朱
    慶龍到現場指示清除範圍，朱慶龍基於監工職責，帶著原告
    人員到現場指出應該清除的概略範圍，原告人員並拿出空白
    未經填寫內容之計算表給朱慶龍，向朱慶龍稱：「程序上要
    你簽個名」，朱慶龍不疑有他，即在空白計算表格上配合簽
    名，而朱慶龍簽名當時，表格上並無任何數據。況依系爭契
    約附件「苗栗農田水利會施工補充說明書」第66條「本工程
    估驗計價、驗收結算、結算付款時，廠商需會同監造單位實
    測施工中及竣工之地形，並繪製圖表核算實際挖方量作為計
    價、結算之依據。」，原告應先向被告提出書面申請，再由
    被告委派專業測量人員會同實測，程序上始符契約約定，原
    告未依約辦理，其主張自屬無據。(十一)縱使原告有挖出126,13
    8 立方公尺之土方，但原告既然沒有將任何挖方運抵合法收
    容處理場所，被告未曾受領原告任何勞務，原告仍無權向被
    告請求給付，且依系爭契約第37條約定，被告解除契約時，
    「且不補償廠商因此所生之損失」，被告亦無債務不履行情
    事，故並無賠償責任。再者，原告主張之純挖方、施工便道
    及舊復費、交通安全維護費、勞工安全衛生費、包商管理費
    、營業稅、空間污染防治費等各項勞務價額，均為其片面宣
    稱，殊無依據。至於原告主張縱使未經估驗，仍有權依民法
    第148 條請求，亦屬無理，蓋因被告一切均為依約辦理，被
    告並未違反誠信原則，原告殊無依據民法第148 條請求的權
    利。另依證人甲○○所述，原告所租土地租金嗣後有所減少
    ，故原告主張每月租金15,000元，即有不實。再依證人連紋
    隆所述，運費2,800, 000元竟以現金給付，亦顯違常情；且
    其陳述給付時間為92年5 月及6 月中旬各一次，與收據日期
    「92年5 月27日」不符。(十二)被告辦理水庫淤積浚渫工程，至
    今共有下列7 次：a.83年明德水庫，其工程契約下稱契約1
    。b.85年明德水庫，其工程契約下稱契約2 。c.91年明德水
    庫，其工程契約下稱契約3 。d.92年明德水庫，其工程契約
    下稱契約4 ，即系爭契約。e.92年大埔水庫，其工程契約下
    稱契約5 。f.93年大埔水庫，其工程契約下稱契約6 。g.94
    年大埔水庫，其工程契約下稱契約7 。以契約主文條款觀之
    ，契約1 有14個條款，契約2 有27個條款，契約3 、4 、5
    、6 各有53個條款，契約7 有54個條款；是各契約主文條款
    數量、內容，均有重大差異，以各契約所附的附件項目觀之
    ，內容亦非相同，足見系爭承攬工程契約並非定型化契約。
    縱使系爭契約為定型化契約，然並無任何條款有「顯失公平
    」情形，原告在投標前已領取招標文件，對於契約本文及契
    約附件，均可事先充分審閱評估，並決定是否參加投標，其
    未依政府採購法第41條第1 項、第75條第1 項規定於事前以
    書面向招標機關請求釋疑或提出異議，殊無事後指摘顯失公
    平之理。而原告指摘之系爭契約第8 條第3 項第4 款、第37
    條第1 項第9 款、第11款，均係導因於廠商有可歸責事由，
    並非無端使廠商受有不利，故各約款並非有顯失公平情形。
    (十三)系爭契約係因原告違約而解除，故依系爭契約第8 條規定
    ，全部保證金均不予返還，無不當得利可言，被告此項主張
    ，係依約而為主張，並不以生有具體損害為成立要件；再者
    ，由於原告違約，導致本件工程無進度可言，針對延宕未施
    工的工程，被告仍需在之後年度辦理，以完成工程。此種損
    失，約等同於原告所承攬金額，遠遠大於原告所交付之保證
    金等語，資為抗辯；並聲明：(一)原告之訴及假執行之聲請均
    駁回。(二)如受不利判決，願供擔保請准宣告免為假執行。
四、得心證之理由：
（一）原告主張兩造間於前開日期訂有系爭工程契約，由原告向
      被告承攬92年度明德水庫淤積浚渫工程之事實，業據原告
      提出系爭承攬契約書、開（決）標紀錄表、工程估價單、
      苗栗農田水利會工程採購投標須知及附件、施工補充說明
      書、內政部90年10月19日修正之營建剩餘土石方處理方案
      等件為證，並為被告是認無訛，應堪信為真實。依系爭工
      程契約第37條第1 項第9 款「因可歸責於廠商之事由，致
      進度較契約進度落後20％以上者」、同條項第11款「廠商
      未依契約規定履約，自接獲機關書面通知日起10日內或書
      面通知所載較長期限內，仍未改正者」之約定，倘有上開
      情形，被告得以書面通知原告終止或解除契約；另依施工
      補充說明書第72條「本工程屬92年度政府補助辦理之工程
      ，工程發包後至92年11月底如水庫水位無法下降至浚渫高
      程EL55以下無法浚渫，甲乙雙方於92年12月1 日辦理解約
      ，無條件退還履約保證金。」之約定，倘有該條所定情事
      發生，兩造亦應解除系爭工程契約。被告因認為原告始終
      未能提出土石方堆放處理場所之合法證明文件，有上開契
      約第37條第1 項第9 款、第11款所定可歸責之情事，且兩
      造間已發生施工補充說明書第72條之情形，乃於92年12月
      15日以苗農水工字第02285 號函通知原告解除系爭工程契
      約，此有被告上開函文影本1 份在卷可稽（見本院卷一第
      265 、266 頁），而原告方面亦表示因其所挖掘之土石方
      並未運至被告所認定之合法收容場所，致工程進度確已落
      後契約所定進度達20％以上，且上開施工補充說明書第72
      條所定條件已經成就，故系爭工程契約確已經由被告合法
      解除（見本院卷一第535 、536 頁），但原告否認其有被
      告前開函文中所稱可歸責之情事，並主張其並無先行提出
      土石方堆放處理場所合法證明文件之義務，係因被告遲遲
      不願核發土石方流向證明文件，始造成解除契約之條件成
      就，乃依民法第227 條、第267 條、第507 條、第259 條
      、第179 條等相關規定，訴請被告賠償原告所受之損害並
      返還履約保證金；是原告在被告核發土石方流向證明文件
      之前，是否有提出其所尋覓之土石方堆放處理場所合法證
      明文件之義務？抑或在原告提出上開處理場所合法證明文
      件之前，被告即有先予核發土石方流向證明文件之義務？
      此節非但關乎原告有無系爭契約上開條款所定可歸責之情
      形而使被告取得依該契約第37條第1 項第9 款、第11款約
      定對原告解除契約之權利，且為認定被告是否違反契約協
      力義務之先決問題，厥為本件所應審究之首要爭點。而前
      述承攬工程契約書、開決標紀錄表、工程估價單、苗栗農
      田水利會工程採購投標須知及附件、施工補充說明書、內
      政部90年10月19日修正（嗣於92年9 月16日再次修正）之
      營建剩餘土石方處理方案等，均為兩造所訂契約內容之範
      圍，亦為兩造是認無誤，是前開爭點之釐清，自應由上述
      契約內容加以探求。
（二）經查：系爭契約附件「開（決）標紀錄表」內「開標前宣
      佈事項」載明：「本工程合法收容處理場所費已合理計算
      於預算書內，棄土方運費基本單價內，各廠商不得以任何
      理由申請另行計價。」；系爭契約附件「工程估價單」中
      「棄土方運費」項內亦載明「依營建剩餘土石方處理方案
      辦理。」；系爭契約附件「苗栗農田水利會施工補充說明
      書」第35條第6 款則約定「公共工程廠商應於工程開工前
      將廢棄土處理計畫送工程主辦機關審核同意，並由工程主
      辦機關轉報其上級主管機關及廢土地點之地方政府備查。
      廢棄土處理計畫應載明左列各項：1.工程名稱及營造廠商
      。2.廢棄土數量、內容及棄土作業時間。3.棄土場之地點
      、使用權源。4.廢棄土運送時間、路線及處理作業方式。
      5.運送車輛牌照號碼及駕駛員駕照影印本。前項廢棄土處
      理計畫經核備後，由工程主辦機關發給運送憑證，第1 項
      處理計畫內容有變更者，仍應依本要點規定程序申請。」
      ；而「苗栗縣營建工程剩餘土石方處理及資源堆置場設置
      管理要點」第11條亦定有與上開條款幾乎完全相同之規定
      ；另上開施工補充說明書第62條約定：「本工程土方棄置
      由廠商覓妥政府機關許可設置棄土場，並符合契約規範及
      水土保持法等相關法令規定運棄之，並符合營建剩餘土石
      方處理方案。」；依前揭約定條款足知本件工程之承攬廠
      商即原告應於工程開工前提具廢棄土處理計畫送交工程主
      辦機關即被告審核同意，並由被告轉報其上級主管機關及
      廢土地點之地方政府備查，始得由被告發給運送憑證，而
      該項廢棄土處理計畫中應載明棄土場之地點及使用權源，
      且棄土場須為經政府機關許可設置，並應符合內政部頒訂
      之營建剩餘土石方處理方案。
（三）
    1.依系爭契約附件內政部90年10月19日台90內營字第901471
      4 號函頒修正「營建剩餘土石方處理方案」參、二項下(一)
      規定：「重大公共工程建設挖填土石方應力求平衡，如有
      剩餘土石方，應有收容處理計畫，並應納入工程施工管理
      ，由工程主辦機關負責督導承包商對於剩餘土石方之處理
      ，並逕送處理資料知會當地之地方政府備查。」、(二)規定
      ：「工程主辦機關應負責自行規劃設置、審查核准、啟用
      經營土資場或嚴格要求承包廠商覓妥合法收容處理場所，
      承包廠商應於工地實際產出剩餘土石方前，將擬送往之合
      法收容處理場所之地址及名稱報工程主辦機關備查後，據
      以核發土石方流向證明文件...... 」 ，嗣行政院於92年
      9 月16日以台92內字第0920088854號函修正備查之「營建
      剩餘土石方處理方案」參、二(四)項下仍有幾乎完全相同之
      規定，且於貳、適用範圍中明定該方案所指收容處理場所
      ，包括土石方資源堆置場、既有處理場所、土方銀行及其
      他經政府機關依法核准之場所等，其定義如下：土石方資
      源堆置處理場：係指經直轄市、縣（市）政府或公共工程
      主辦（管）機關審查同意，供營建工程剩餘土石方資源暫
      屯、堆置、填埋、運轉、回收、分類、加工、煆燒、再利
      用等處理功能及其機具設備之場所。既有處理場所：係指
      經直轄市、縣（市）政府或公共工程主辦（管）機關審查
      同意，可收容處理營建剩餘土石方為原料之既有磚瓦窯場
      、輕質骨材場、砂石堆置、儲運、土石碎解洗選場、預拌
      混凝土場、水泥廠及其他回收再利用處理場所。依前揭規
      範內容所定，工程主辦機關就承包廠商對於剩餘土石方之
      處理負有督導之責任，並應自行規劃設置或要求承包廠商
      覓妥合法收容處理場所，承包廠商應於工地實際產出剩餘
      土石方前，將擬送往之合法收容處理場所之地址及名稱報
      工程主辦機關備查後，始得據以核發土石方流向證明文件
      ，而上開方案所定收容處理場所，除由直轄市、縣（市）
      政府或公共工程主辦（管）機關自行規劃設置之土方銀行
      以外者，倘為土石方資源堆置處理場或既有處理場所，均
      須經由直轄市、縣（市）政府或公共工程主辦（管）機關
      審查同意。
    2.原告雖主張：內政部於90年10月19日修正「營建剩餘土石
      方處理方案」，其修正重點包括：「廢除工地實際棄土前
      ，應取得合法收容場所同意文件，並修正為工地實際產出
      剩餘土石方前，將擬送往之合法收容處理場所之地址及名
      稱，報政府主管（辦）機關備查後，據以核發土石方流向
      證明文件。」，故「取得合法收容處理場所同意文件」之
      規定業經廢除，原告即無向被告提出合法收容處理場所之
      義務；又內政部營建署92年2 月6 日營署綜字第09229012
      77號函令釋示第3 項說明謂：「依地方制度法規定，有關
      餘土處理及土資場設置為地方自治權限，工程主辦機關審
      議其處理計劃應不得逾越地方自治權限，即審議事項應不
      包括收容處理場所合法性之最終認定，是以上開方案規定
      應將相關處理資料知會當地之地方政府備查，若經地方政
      府查明非屬合法場所者，基於對地方自治權之尊重，該工
      程主辦機關應即要求承包廠商另覓適法之收容處理場所，
      並透過修正或變更餘土處理計劃之方式辦理。是有關營建
      工程剩餘土石方擬依收容處理計劃運至他縣市之合法收容
      處理場所者，仍應依上開方案規定辦理，另工程主辦機關
      於審議承包廠商所提餘土計劃時，有關收容處理場所合法
      性之判斷，可參考本署協同工業技術研究院能資所成立「
      營建剩餘土石方資訊服務中心」網站，上網查詢政府機關
      核准土資場一覽表及相關資訊辦理，若非屬前揭表列土資
      場或場所合法性有疑慮者，應由工程主辦機關主動協調當
      地之地方政府認定辦理，以免影響工程進度。」，故收容
      處理場所之合法與否，乃地方自治權限，被告不得為合法
      性之最終認定，原告無須提出合法收容處理場所之證明文
      件云云，然查：上開內政部於90年10月19日修正「營建剩
      餘土石方處理方案」之修正重點所廢除者，係指「該合法
      收容處理場所之同意文件」，而非「該場所為合法收容處
      理場所之證明文件」，且前開方案係修正為：工地實際產
      出剩餘土石方前，將擬送往之合法收容處理場所之地址及
      名稱，報政府主管（辦）機關備查後，據以核發土石方流
      向證明文件，是上開報請備查之處所仍須為合法之收容處
      理場所，否則當無將其地址名稱報請備查之必要；又內政
      部營建署前開函令釋疑中第2 項末所作結論已敘明「工程
      主辦機關有權審核承包廠商所提餘土收容處理計畫，並由
      該工程主辦機關負起督導承包廠商依核准該處理計畫執行
      及覓妥合法場所之責」等語（見本院卷一第320 頁），此
      與前述該方案中參、二項下(一)、(二)內容彼此相互呼應，意
      旨一致，均係規定工程主辦機關有督導承包廠商就剩餘土
      石方覓妥合法收容處理場所之義務，倘承包廠商未能提出
      該收容處理場所之合法證明文件，工程主辦機關無從予以
      監督或准予備查，自尚不能據以核發土石方流向證明文件
      。至內政部營建署上開函令釋疑第3 項中所述，係載明有
      關餘土處理及土資場設置為地方自治權限，工程主辦機關
      審議處理計劃不包括收容處理場所合法性之最終認定，是
      以上開方案規定應將相關處理資料知會當地之地方政府備
      查，若經地方政府查明非屬合法場所者，該工程主辦機關
      應即要求承包廠商另覓適法之收容處理場所，有關收容處
      理場所合法性之判斷，可參考「營建剩餘土石方資訊服務
      中心」網站，上網查詢政府機關核准土資場一覽表及相關
      資訊，若非屬前揭表列土資場或場所合法性有疑慮者，為
      避免工程進度延宕，應由工程主辦機關主動協調當地之地
      方政府認定辦理，其重點在於指出收容處理場所合法性之
      認定為地方政府權限，工程主辦機關倘以上述方式參考網
      站資料後，發現承包廠商所提供處所非屬前揭網站表列土
      資場，或對其場所合法性有疑慮者，除要求承包廠商另覓
      適法之收容處理場所外，亦可主動協調當地地方政府認定
      辦理，其目的在於避免工程之延宕，然此並非意指承包廠
      商在工程主辦機關對於收容處理場所之合法性有疑義時可
      毋庸提出合法證明文件，反而更加足證承包廠商確有尋覓
      合法收容處理場所之義務，並須向工程主辦機關提出合法
      證明文件以供備查。
    3.原告所覓妥之收容處理場所即均泰、財石、民峰等3 家公
      司均設於台中縣，有原告所提出之營利事業登記證影本3
      份在卷可憑，然上開3 家公司並非前述網站上所列之合法
      收容處理場所，且原告並未依被告之要求提出上開3 家公
      司經台中縣政府認定為合法收容處理場所之證明文件等情
      ，為原告所不爭執，原告雖主張該3 家公司之營業項目均
      包括砂石、碎石、水泥及混凝土之加工及買賣，且均領有
      固定污染源操作許可證，在境外轉運之方式下，均為合法
      之土石方收容處理場所，於原告向主辦機關即被告呈報備
      查後，被告即應據以核發土石方流向證明文件云云，然因
      被告對於原告所提該3 家公司是否為政府機關所核准之合
      法收容處理場所乙節，並無最終認定之權限，其既未能於
      網站上查得相關證明資料，而對該3 家公司是否為合法收
      容處理場所乙節有所疑義，自得本於監督之權責，要求原
      告提出該3 家公司業經地方政府認定為合法收容處理場所
      之證明文件，況依「台中縣營建工程剩餘土石方管理及資
      源堆置處理場設置管理自治條例」第23條業已規定：「已
      依法登記營運中之砂石場、磚瓦窯廠等有處理餘土能力之
      場所，申請收受餘土資源加工處理，應備妥下列文件1 式
      20份，向本府工務局申請許可...... 」 （見本院卷一第
      326 頁），原告所覓妥之上開3 家公司，倘為合法收容處
      理場所，即應依前開規定向台中縣政府工務局申請許可，
      並向被告提出許可文件以供備查。
（四）原告既未依前所述向被告先行提具其所覓得收容處理場所
      經台中縣政府認定許可之合法證明文件，被告本於督導職
      責所在，自無法遽行核發土石方流向證明文件，原告就此
      主張被告違反契約協力義務云云，尚非可採，而因原告未
      能將所挖掘之棄土方運至被告所要求具有合法證明文件之
      收容處理場所，致工程進度較契約所定進度落後20％以上
      ，且原告自接獲被告書面通知之後仍未於期限內改正，被
      告因而依據系爭工程契約第37條第9 款、第11款約定發函
      通知原告解除契約，即屬有據。依系爭契約第37條約定，
      倘承包廠商有合於該條所定各款情形之一者，被告除得予
      以終止或解除契約外，因各款所定情事均屬可歸責於廠商
      ，故不補償廠商因此所受之損失，已對原告之損害賠償請
      求權有所限制；原告雖主張上開條款片面剝奪其對於被告
      之損害賠償請求權，顯失公平，依民法第247 條之1 第3
      款規定，應屬無效云云，然姑不論前述條款是否有原告所
      稱顯失公平而無效之情形，即依原告所主張民法第227 條
      、第267 條、第507 條等法條所規定之請求權基礎而論，
      均以債務人或定作人即被告方面有可歸責之事由為前提要
      件，然原告既有前開可歸責之解約事由發生，且被告方面
      並無原告所稱違反契約協力義務之情事，則原告援引前揭
      法條規定，請求被告賠償前開棄土方運費、施工便道及舊
      復費、交通安全維護費、勞工安全衛生費、包商管理費、
      營業稅、空間污染防治費、土地租金等各項損害，均屬無
      據，難以准許，而系爭工程契約第37條第9 款、第11款是
      否有原告所主張因顯失公平而無效之情形，已無庸再予論
      斷。
（五）原告雖另主張：被告解除契約前，原告已完成純挖方數量
      達126,138 立方公尺，以契約所定每立方公尺單價13元計
      算，依民法第259 條規定，於解除契約後，共計得向被告
      請求勞務數額為1,639,794 元云云，然查：
    1.按當事人主張有利於己之事實者，就其事實有舉證之責任
      ；民事訴訟法第277 條前段定有明文；原告既為上開主張
      ，自應先就其已完成挖方之數量負舉證之責任。原告就此
      雖舉出明德水庫工作站92年5 月28日91苗農水明字第260
      號函為證（見本院卷一第327 頁），然被告辯稱上開函文
      為被告與明德水庫工作站往來之內部文件，非屬正式對外
      文件，且該函文中之數量係由原告片面宣稱，僅係函文中
      文字漏載等語。經查：依系爭契約附件「苗栗農田水利會
      施工補充說明書」第66條規定：「本工程估驗計價、驗收
      結算、結算付款時，廠商需會同監造單位實測施工中及竣
      工之地形，並繪製圖表核算實際挖方量作為計價、結算之
      依據。」，而前開函文係由明德水庫工作站站長乙○○所
      發給被告，其內容載為「關於新明營造有限公司承包本會
      （92）明德水庫淤積浚渫工程乙案，經查本工程尚未經本
      會核准運棄，堆積土方置於工地側目前已達126,138 立方
      公尺，依契約書規定竣工日期為92.5.27 ，已逾施工日期
      ，本工程係屬重大工程，擬請鈞會惠予函請該公司依契約
      書內容確實執行，請鑒核。」等語，該函文中並未明確表
      示上開堆積土方之數量從何而來，亦不能確知是否經過測
      量或估驗程序，其函文之重點應在於向被告陳報系爭工程
      已逾施工日期，請被告促請原告依契約書內容確實執行，
      並非向被告陳報原告已完成挖方之土石數量；而被告於接
      獲前開函文之後，亦旋即以92年6 月11日苗農水工字第11
      859 號函覆明德水庫工務所表示：「...... 二 本工程新
      明營造有限公司提出棄土場等事宜，因不符契約規定，目
      前本會已通知該公司另尋合法棄土場，俟核准後方可運棄
      土；至於展延工期案本會已函覆該公司在案，在未核准出
      土前請貴站加派人員控管並督促承包商作好水土保持及兼
      顧周圍環境影響。三承包商堆積土方數量未經量測並無法
      確定其數量，請貴站依契約確實執行。」等語，已明確表
      示因原告已挖方數量未經測量而無法加以確定，乃指示明
      德水庫工作站加派人員加以督促控管；另證人即明德水庫
      工作站站長乙○○亦於本院審理中到庭證稱：明德水庫工
      作站所發給被告之上開函文中所提堆積土方數量126,138
      立方公尺為承包商所提供，其並無實際參與測量等語（見
      本院卷一第440 頁），與被告前開函覆明德水庫工作站之
      內容相符，亦與經驗法則無違，是原告尚難單憑明德水庫
      工作站所發給被告之前揭函文而主張其完成挖方之數量已
      達126,138 立方公尺，仍應就其可經由測量或估驗所得之
      已挖方數量加以舉證說明。
    2.原告雖另主張其曾與被告之監工朱慶龍會同辦理估驗，朱
      慶龍並在測量計算表（見本院卷一第423 、424 頁）上簽
      名云云，然被告辯稱朱慶龍為工地駐衛警，並非專業測量
      人員，無法與原告進行會測；實情係原告公司人員在施工
      過程中某日前往明德水庫工作站，要求朱慶龍至現場指示
      清除範圍，朱慶龍基於監工職責，帶同原告人員於現場指
      出應該清除的概略範圍，原告人員並拿出空白未經填寫內
      容之計算表向朱慶龍聲稱：「程序上要你簽個名」，朱慶
      龍不疑有他，即在空白計算表格上配合簽名等語，經查：
      朱慶龍確為派駐被告機關之駐衛警察隊員乙節，業據被告
      提出朱慶龍之駐衛警察服務證正反面影本各1 份在卷可憑
      ，並為原告所不爭執，而證人朱慶龍亦於本院審理中到庭
      證稱：其為本件工程現場之監工，但無測量專業，對於測
      量並不了解，當天是原告人員前來問其施工範圍，其尚有
      另外兩個工地在忙，所以只是在現場大概指出範圍，然後
      就在空白表格上簽名，當時表格內並無數據，亦沒有看到
      測量圖等語（見本院卷一第441 、442 頁），核與被告前
      開所陳相符，而原告對於朱慶龍確實並無測量之專業能力
      乙節亦未予爭執，顯然朱慶龍係為工地駐衛警察，雖名為
      監工，而負有維護工地安全之職責，但其既不具備測量之
      專業能力，自無從代表被告並會同原告人員進行已挖方數
      量之施測或估驗，原告前開所述已會同朱慶龍測量云云，
      已屬無據，況依原告所提出交由朱慶龍簽名之上開測量計
      算表內容所載，亦無法據以得知何以計算出已挖方數量為
      126,138 立方公尺，是原告此部分所陳證明方法，亦非可
      採。
    3.至國立中興大學雖應原告之請求，於本院審理中提出鑑定
      報告，推估現場所清淤之挖方數量約為89,000立方公尺，
      然查中興大學於進行估驗測量之前並未會同本院及兩造人
      員共同前往現場勘驗，竟能自行予以施測，本院及兩造均
      無法確知其所施測之標的及範圍是否即為本件所應測量之
      土石方，且其測量結果與原告所主張126,138 立方公尺之
      數量顯然有所落差，原告已陳明不予援用為其已挖土石方
      數量之證明方法，本院即不予斟酌此項測量鑑定結果，附
      此敘明。
    4.原告雖又主張其縱使未踐行估驗程序，但被告應依民法第
      148 條所定以誠實信用方法履行義務，故仍應就原告已挖
      方部分給付勞務價額云云，然查系爭工程估驗計價、驗收
      結算、結算付款之前，廠商需會同監造單位實測施工中及
      竣工之地形，並繪製圖表核算實際挖方量作為計價、結算
      之依據，已為前揭施工補充說明書第66條所明定，而此項
      約定，其目的在於準確估驗承包廠商所實際挖方之數量，
      藉以計算雙方所得請求及所應支付之工程款項數額，倘未
      經由專業測量及估驗程序，則原告已完成之工作數量難以
      確認，被告即無從推知其所應支付之工程款項若干，果被
      告遽依原告片面陳述之數額而予付款，非但缺乏合法之證
      據資料憑以核銷預算，更恐涉及相關之民刑事及行政責任
      ；而原告於完成部分挖方之後，僅須依前揭施工補充說明
      書之條款約定，向被告提出測量之要求，並請被告派員會
      同原告前往現場進行實測，即可符合估驗程序之約定，並
      無履行此項義務之困難可言，然原告前此並未向被告提出
      會測之請求，被告方面亦未向原告表示不願派員會同前往
      測量，原告卻怠於履行估驗程序之義務，致迄今無法證明
      其已挖方之數量若干，此項不利益之結果，自應歸由原告
      自行承擔，是其主張依民法第148 條所定誠實信用原則要
      求被告給付已挖土石方數量126,138 立方公尺之勞務費用
      ，自無可採。
    5.綜上所述，原告既無法具體證明其已挖土石方之數量為何
      ，其空言聲稱已挖方部分已達126,138 立方公尺，並主張
      以契約所定單價每立方公尺13元計算，請求被告於解除契
      約後支付其勞務數額1,639,794 元，尚乏依據，難以准許
      。
（六）原告另主張系爭工程合約為定型化契約，其中第8 條第3
      項第4 款所定：因可歸責於廠商之事由，致部分或全部終
      止或解除契約者，不予發還該部分或全部履約保證金之約
      定，係使原告拋棄權利或限制原告行使權利，顯失公平，
      依民法第247 條之1 第3 款之規定，上開約定條款應屬無
      效，故請求被告返還原告所繳交之履約保證金4,000,000
      元，及自起訴狀繕本送達翌日起至清償日止，按年息5 ％
      計算之利息，而被告則否認系爭工程合約為定型化契約，
      並辯稱上開條款尚無顯失公平之情形，且原告在投標前已
      領取招標文件，對於契約本文及契約附件，均可事先充分
      審閱評估並決定是否參加投標；況系爭契約係因原告違約
      而解除，故依系爭契約第8 條規定，全部履約保證金均不
      予返還，無不當得利可言等語，經查：
    1.原告主張其曾依約繳納上開金額之履約保證金予被告之事
      實，業據其提出台灣省苗栗農田水利會收費收入書影本1
      份為證，並為被告所不爭執，應堪信為真實。
    2.依被告所提出其自91年間至94年間辦理明德水庫及大埔水
      庫淤積浚渫工程與其他廠商間所簽訂之合約書（如被告所
      提被證13~16）內 容與系爭契約條款相互對照加以觀察，
      除被證16之94年度大埔水庫淤積浚渫工程合約條款為54條
      之外，其餘各份契約之條款均同為53條，且上開5 份契約
      中就同條項條款所為約定之文字內容，除極少數係因個案
      不同而針對具體情形所為各別約定（如開工及竣工日期、
      工程位置及內容、履約保證金數額、契約作成之份數等等
      各有不同）之外，就定作人與承攬廠商間之重要權利義務
      內容幾乎完全相同，甚且兩造於本件訴訟中所爭執或援用
      之第8 條、第37條等條款更幾乎毫無差異，系爭契約之內
      容顯非被告為本件工程之需要所特別獨立擬定，而係作為
      同類工程簽訂契約之用，是足認系爭契約確係依照被告預
      定用於同類契約之條款所訂定之定型化契約無訛，被告辯
      稱系爭契約非屬定型化契約，尚非可採。
    3.按依照當事人一方預定用於同類契約之條款而訂定之契約
      ，為左列各款之約定，按其情形顯失公平者，該部分約定
      無效：(1)免除或減輕預定契約條款之當事人之責任者。(2)
      加重他方當事人之責任者。(3)使他方當事人拋棄權利或限
      制其行使權利者。(4)其他於他方當事人有重大不利益者。
      民法第247 條之1 定有明文。查系爭工程契約第8 條第1
      項約定，廠商應將工程履約保證金4,000,000 元繳存機關
      ，另依同條第3 項約定：「廠商所繳納之履約保證金，得
      部分或全部不發還之情形如下：...... 四 、因可歸責於
      廠商之事由，致部分終止或解除契約者，依該部分所佔契
      約金額比率計算之保證金；全部終止或解除契約者，全部
      保證金...... 」 ，而依苗栗農田水利會工程採購投標須
      知及附件第23條及第25條規定，得標廠商除有特殊情形必
      須延期繳納且經機關同意者外，應於接獲繳納通知日起5
      日內繳納履約保證金，嗣後得於工程完成25％、50％、75
      ％及驗收合格後，分4 期各以25％無息退還；廠商無力完
      成工程，或有其他可歸責於承攬廠商之原因所致，而未於
      規定期限內完成者，被告得逕行動用前開保證金，以維持
      工程進行，如保證金尚不足支應，廠商仍應依照契約規定
      負責賠償；是機關要求承包廠商繳納履約保證金之目的，
      在於擔保工程得依約順利進行，避免廠商恣意違約而造成
      工程主辦機關受有難以彌補或不能及時求償之損害，然在
      契約解除之後，依民法第259 條之規定，訂約雙方本應負
      有回復原狀之義務，履約保證金原應返還廠商，機關倘欲
      扣下廠商所繳納之履約保證金不予發還，其用意既在於填
      補自身所受損害，自仍應以確實受有損害為前提要件，否
      則一旦契約因可歸責於廠商之事由而告解除，不問機關是
      否因解除契約而受有何等損害，甚且機關並未因此受有損
      害，倘均得沒收廠商所繳納之履約保證金不予發還，將可
      能使機關在無損害之情形下獲得利益，當非事理之平；況
      且在系爭工程契約之中，僅對承包廠商訂有此項沒收履約
      保證金之規定，對於身為定作人一方之被告則未訂有相對
      應之罰則，顯係片面剝奪或限制承攬人行使請求返還履約
      保證金之權利；而系爭契約為定型化契約，被告為締約上
      優勢之一方，身為承攬人之原告在簽約之前，僅能選擇投
      標與否，無法要求被告就契約文字之內容有所調整或增刪
      修改，本院審酌上情，認系爭契約第8 條第3 項第4 款所
      定不予發還履約保證金之約定，係使原告在有可歸責之原
      因並遭被告解除契約之情形下，無論被告有無受到損害，
      均須拋棄其請求返還履約保證金之權利或限制其此項請求
      權之行使，有顯失公平之情事，依民法第247 條之1 第3
      款之規定，上開條款約定應屬無效，被告不得逕行援引該
      項條款之約定而沒收原告所繳納之履約保證金，縱因可歸
      責於原告之情由而解除契約，被告仍應在其受有損害之前
      提下，始得以原告所繳納之履約保證金填補所受損害。
    4.被告雖另辯稱由於原告違約，導致本件工程無進度可言，
      針對延宕未施工之工程，被告仍需在以後之年度辦理以完
      成該項工程，此種損失約等同於原告所承攬金額，遠遠大
      於原告所交付之保證金數額云云，然其此部分所陳，均為
      片面之空泛陳述，未見其對於因解除契約所受損害之具體
      情節、項目、數額等各節舉出可信之證據方法以實其說，
      尚難遽予憑採；被告既不能單憑前揭無效之系爭契約第8
      條第3 項第4 款約定而沒收上開履約保證金，又不能舉證
      說明其有何須以該履約保證金加以填補之損害發生，則原
      告在系爭契約解除之後，本於民法第259 條、第179 條之
      規定，請求被告返還其所繳納之履約保證金4,000,000 元
      ，及自起訴狀繕本送達翌日起至清償日止，按年息5 ％計
      算之利息，為有理由，應予准許。
（七）綜據上述，原告聲明中請求被告返還前開履約保證金，及
      自起訴狀繕本送達翌日即93年4 月1 日起至清償日止，按
      年息5 ％計算之利息部分，尚非無據，應予准許；其餘請
      求被告給付已完成之勞務數額及賠償損害共13,688,084元
      ，及自起訴狀繕本送達翌日起至清償日止，按年息5 ％計
      算之利息、並按月給付15,000元之土地租金等部分，則無
      理由，應予駁回。
（八）兩造均陳明願供擔保，分別聲請宣告假執行及免為假執行
      ，就原告勝訴部分，經核並無不合，爰分別酌定相當擔保
      金額併准許之。至原告敗訴部分，其假執行之聲請已失所
      附麗，應予駁回。
五、本件事證已臻明確，兩造所提其餘攻擊防禦方法經審酌之後
    ，核與判決結果之基礎不生影響，爰不一一論述，附此敘明
    。
六、訴訟費用負擔之依據：民事訴訟法第79條。
中　　華　　民　　國　　94　　年　　12　　月　　22　　日
                  民事庭法　官　邱光吾
以上正本係照原本作成
如對本判決上訴，須於判決送達後20日內向本院提出上訴狀
                        書記官　葉燕蓉
中　　華　　民　　國　　94　　年　　12　　月　　22　　日
